【裁判字號】    92,台上,563
【裁判日期】    920129
【裁判案由】    偽造文書
【裁判全文】
最高法院刑事判決                                九十二年度台上字第五六三號
    上  訴  人  台灣高等法院台中分院檢察署檢察官
    被      告  甲○○
    選任辯護人  王傳賢律師
右上訴人因被告偽造文書案件，不服台灣高等法院台中分院中華民國八十八年十一月
三十日第二審判決（八十七年度上訴字第二四三一號，起訴案號：台灣台中地方法院
檢察署八十五年度偵字第八六一三號），提起上訴，本院判決如左：
    主  文
原判決撤銷，發回台灣高等法院台中分院。
    理  由
本件原判決係以公訴意旨略以：被告甲○○係祭祀公業陳獻南派下子孫之一，明知原
管理人陳賢、陳清撻已亡故數十年，迄未依法重選管理人，竟於民國七十九年一月十
四日自任為管理人，在台中縣神岡鄉豐洲村社區活動中心召開派下會員大會，並設置
簽到簿供會員於報到時簽名，嗣後即與各大房某些派下會員共謀挪用簽到簿內之陳慶
順、陳演三、陳佳仲等人簽名與各大房管理委員「推舉書」合訂成冊，復於該推舉名
冊中空白部分偽簽其餘未參加派下員大會之派下子孫陳瑞敏、陳瑞德、陳福臨、陳福
義、陳瑞峰、陳萬桂、陳榮貴、陳木君、陳德芳、陳竹榮、陳德旺、陳清海、陳榮福
、陳佳雄、陳三甲等人之簽名、蓋章，或以欲成立祭祀公業組織處理土地、編纂祖譜
為詞，誘騙陳輝銓、陳忠玉、陳鎮男簽名，而以此不法方式推舉出各大房管理委員，
再利用以此選出之管理委員選出被告為祭祀公業陳獻南管理人，並持該偽造之推舉書
向台中縣豐原市公所備查，足生損害於陳瑞敏等人。認被告涉犯刑法第二百十六條、
第二百十條之行使偽造私文書罪嫌等語。惟經審理結果，認為不能證明被告犯罪，因
而維持第一審所為無罪之判決，駁回檢察官在第二審之上訴。固非無見。
惟查：(一)、原判決理由係以陳三甲已於民國七十九年五月十五日過世，無法到庭證明
「推舉書」上之簽名是否其親筆，而其子陳壯烈於檢察官偵查中雖證稱「我不知推舉
書上的簽名是否陳三甲簽的，……我父親也沒提過推舉委員之事」等語，然此純係其
個人臆測之詞，因認不得以之作為不利於被告之認定。然證人陳壯烈於偵查中已證述
該推舉書上「陳三甲」之簽名與乃父遺囑上之簽名不同，推舉書上其父之印章，伊未
見過等語（見八六一三號偵卷第一七九頁），此就卷附陳三甲於所立遺囑立遺囑人欄
之簽名與「推舉書」上之簽名，以肉眼比對，其中二者「陳」字之筆勢、架構，似有
顯然差異（見同上偵卷第九頁背面、第一九二頁），證人陳壯烈上開供證，尚非全無
憑據。告訴人陳基勝指該「陳三甲」簽名之筆勢與被告坦承代簽之「陳瑞」簽名相仿
（見同上偵卷第九頁背面），應係被告所偽簽等語，究竟實情如何，事關被告本件犯
罪成否之判斷，基於公平正義之維護，應有將相關之簽名送請相當機關鑑定之必要，
原判決未為此必要之調查，自嫌證據調查職責未盡。至被告向本院具狀提出陳壯烈出
具之證明書，謂該「推舉書」上陳三甲之簽名、蓋章確係乃父所簽蓋等語，並舉「陳
三甲」生前所立之「事務移交清冊」為憑（見被告第三審刑事答辯狀(二)附件證二、證
三）。則該證明書內容是否屬實及該「推舉書」上陳三甲之簽名與其於「事務移交清
冊」內之簽名，是否相符，尤待於原審調查、釐清，以資發現真實。(二)、原判決於理
由內係以證人陳德語因與陳瑞敏、陳瑞德、陳福臨、陳福義、陳瑞峰五兄弟（下稱陳
瑞敏等五兄弟）不熟，遂透過陳錦元向陳瑞敏等五兄弟徵得同意後，再由陳錦元打電
話予陳德語，由其在推舉書上代陳瑞敏等五兄弟簽名並書明「代」字及蓋其手印代之
等情，已經陳德語於偵、審中證述明確。參以陳德語因係透過陳錦元取得陳瑞敏等五
兄弟同意，非直接與之接觸，因認其於偵查中供稱陳瑞敏等五兄弟均不知其在「推舉
書」上代簽，其亦不知陳瑞敏等五兄弟是否確實有同意代簽等語，實屬合理，而為有
利於被告之判斷。然陳德語倘已透過陳錦元，徵得陳瑞敏等五兄弟同意，再於「推舉
書」上代簽其姓名，衡情該陳瑞敏等五兄弟當無不知，而陳德語又豈有對該五兄弟有
否同意代簽乙事，亦不知曉之理？此似徵陳德語之供證悖於常理，其真實性非無可疑
。原判決上開理由論敘，先係依憑證人陳德語之供證，認其係透過陳錦元居間轉達，
於徵得陳瑞敏等五兄弟同意後，再由其在「推舉書」上代陳瑞敏等五兄弟簽名，嗣又
謂陳德語於偵查中所稱陳瑞敏等五兄弟均不知其在推舉書上代簽，伊亦不知陳瑞敏等
五兄弟是否確有同意代簽之語，係屬合理，此項理由之論述，即未免矛盾。是上訴意
旨，執以指摘原判決違法，尚非全無理由，應認原判決有撤銷發回更審之原因。
據上論結，應依刑事訴訟法第三百九十七條、第四百零一條，判決如主文。
中      華      民      國    九十二    年      一      月    二十九    日
                              最高法院刑事第十二庭
                                  審判長法官  張  淳  淙
                                        法官  謝  俊  雄
                                        法官  蘇  振  堂
                                        法官  張  春  福
                                        法官  呂  丹  玉
      右正本證明與原本無異
                                              書  記  官
中      華      民      國    九十二    年      二      月     十三     日


司法院資訊處製作；財團法人民間司法改革基金會備份。
